ACORDAO-COMPLETO-2366513

ACÓRDÃO 11478/2019 ATA 36/2019 - PRIMEIRA CÂMARA

VISTOS, relatados e discutidos estes autos de tomada de contas especial de responsabilidade da Sra. Maria de Fátima Maia (XXX.003.186-XX) em razão da aplicação irregular dos recursos do Sistema Único de Saúde (SUS) no âmbito do Programa Farmácia Popular do Brasil – Aqui Tem Farmácia Popular, no período de 31/8/2011 a 27/3/2012;
ACORDAM os ministros do Tribunal de Contas da União, reunidos em sessão da 1ª Câmara, diante das razões expostas pelo relator, em:
9.1. julgar irregulares as contas da Sra. Maria de Fátima Maia (CPF XXX.003.186-XX) , com fundamento nos arts. 1º, inciso I, 16, inciso III, alínea “b” e “c”, da Lei 8.443/1992, c/c os arts. 1º, inciso I, e 209, incisos II e III, do Regimento Interno do TCU;
9.2. condenar a responsável acima mencionada, com fundamento no art. 19, caput, da Lei 8.443/1992, c/c o art. 210 do Regimento Interno do TCU, ao pagamento das quantias a seguir especificadas, com a fixação do prazo de 15 (quinze) dias, a contar da notificação, para comprovar, perante o Tribunal, o recolhimento da dívida aos cofres do Fundo Nacional de Saúde, atualizada monetariamente e acrescida dos juros de mora, calculados a partir das datas discriminadas, até a data do recolhimento, na forma prevista na legislação em vigor, abatendo-se, na oportunidade, os valores já ressarcidos:
	Data
	Valor histórico (em reais) 

	31/08/2011
	                         8.411,88

	28/09/2011
	                      14.887,35 

	28/09/2011
	                                 2,40 

	18/11/2011
	                      16.915,17 

	09/12/2011
	                      22.864,77 

	09/12/2011
	                               74,64 

	30/12/2011
	                      27.931,71 

	30/12/2011
	                              73,44 

	08/02/2012
	                      20.482,47 

	08/02/2012
	                               72,48 

	14/03/2012
	                               31,20 

	14/03/2012
	                      18.426,42

	27/03/2012
	                         8.508,21

	27/03/2012
	                                 4,80 

	Total
	138.686,94

9.3. aplicar à Sra. Maria de Fátima Maia (CPF XXX.003.186-XX) multa prevista no art. 57 da Lei 8.443/1992, c/c o art. 267 do Regimento Interno, no valor de R$ 5.000,00 (cinco mil reais) , fixando-lhe o prazo de 15 (quinze) dias, a contar da notificação, para que comprove, perante o Tribunal (art. 214, inciso III, alínea “a”, do Regimento Interno) , o recolhimento da dívida aos cofres do Tesouro Nacional, atualizada monetariamente desde a data deste acórdão até a do efetivo recolhimento, se for paga após o vencimento, na forma da legislação em vigor;
9.4. autorizar, desde logo, nos termos do art. 28, inciso II, da Lei 8.443/1992, a cobrança judicial das dívidas, caso não atendidas as notificações;
9.5. autorizar, desde logo, caso o processo não tenha sido remetido para cobrança judicial, o pagamento das dívidas em até 36 (trinta e seis) parcelas mensais e consecutivas, nos termos do art. 26 da Lei 8.443/1992, c/c o art. 217 do Regimento Interno/TCU, fixando-se o vencimento da primeira parcela em 15 (quinze) dias, a contar do recebimento da notificação, e o das demais a cada mês, devendo incidir sobre cada valor mensal os correspondentes acréscimos legais, na forma prevista na legislação em vigor, sem prejuízo de alertar os responsáveis de que a falta de comprovação do recolhimento de qualquer parcela implicará o vencimento antecipado do saldo devedor;
9.6. dar ciência desta deliberação ao Procurador-Chefe da Procuradoria da República em Minas Gerais, nos termos do § 3º do art. 16 da Lei 8.443/1992, c/c o § 7º do art. 209 do Regimento Interno do TCU, para adoção das medidas que entender cabíveis.

Tomada de contas especial instaurada em razão da aplicação irregular dos recursos do Sistema Único de Saúde (SUS) no âmbito do Programa Farmácia Popular do Brasil  Aqui Tem Farmácia Popular.

Primeira Câmara

Fundo Nacional de Saúde - MS.

3. Responsável: Maria de Fátima Maia (XXX.003.186-XX).

13.1. Ministros presentes: Walton Alencar Rodrigues (Presidente), Bruno Dantas e Vital do Rêgo (Relator).
13.2. Ministro-Substituto convocado: Augusto Sherman Cavalcanti.
13.3. Ministro-Substituto presente: Weder de Oliveira.

VITAL DO RÊGO

Adoto como relatório a instrução de mérito, a seguir transcrita, elaborada no âmbito da Secretaria de Controle Externo de Tomada de Contas Especial (peça 30) , que contou com a anuência do escalão gerencial daquela unidade técnica (peças 31 e 32) , bem como do Ministério Público junto ao TCU (peça 33) : 
INTRODUÇÃO
Cuidam os autos de tomada de contas especial instaurada pelo Fundo Nacional de Saúde/Ministério da Saúde (FNS/MS) , em desfavor da Drogaria M L Limitada, solidariamente à Sra. Maria de Fátima Maia e à Sra. Maria Apparecida Maia, na condição de sócias da referida sociedade empresária, em razão da aplicação irregular de recursos do Sistema Único de Saúde (SUS) no âmbito do Programa Farmácia Popular do Brasil – Aqui Tem Farmácia Popular (PFPB) , no período de 31/8/2011 a 27/3/2012.
HISTÓRICO 
O Programa Farmácia Popular do Brasil - PFPB foi criado pela Lei 10.858, de 13/4/2004, e regulamentado pelo Decreto 5.090, de 20/5/2004, com o objetivo de oferecer à população o acesso a medicamentos considerados essenciais, cumprindo, dessa forma, uma das principais diretrizes da Política Nacional de Assistência Farmacêutica.
O PFPB funcionava por meio de parceria com governos estaduais, prefeituras municipais e instituições públicas, para o atendimento de projetos de implantação e manutenção de unidades próprias, sob responsabilidade da Fundação Oswaldo Cruz (FIOCRUZ) . 
Em 2006, por meio da Portaria n° 491, o Ministério da Saúde - MS expandiu o Programa Farmácia Popular do Brasil para utilizar a rede já instalada do comércio varejista de produtos farmacêuticos, o qual recebeu o nome de “Aqui Tem Farmácia Popular”.  
As farmácias e drogarias privadas que aderem ao programa fornecem aos cidadãos medicamentos que constam de lista elaborada pelo MS de forma gratuita ou com até 90% de desconto. Por sua vez, para os medicamentos dispensados no âmbito do programa, o MS efetua o reembolso ao estabelecimento comercial. 
Em 2017, a Comissão Intergestores Tripartite (CIT) decidiu extinguir a rede própria do programa, passando o “Aqui Tem Farmácia Popular” a ser o único meio de se obter medicamentos no âmbito do PFPB. 
Atualmente, de acordo com o Anexo LXXVII, art. 7º, da Portaria de Consolidação nº 5/2017, são disponibilizados gratuitamente medicamentos para o tratamento de hipertensão, diabetes e asma. Além destes, são disponibilizados, com até 90% de desconto, medicamentos para rinite, dislipidemia, doença de Parkinson, osteoporose e glaucoma, além de anticoncepcionais e fraldas geriátricas.
A presente TCE originou-se de constatações do Departamento Nacional de Auditoria do SUS (Denasus) em auditoria realizada em maio de 2015 com a finalidade de avaliar a execução do Programa Farmácia Popular do Brasil junto à Drogaria M L Limitada, abrangendo o período de 01/07/2011 a 28/02/2012, com foco no cumprimento das normas estabelecidas pela Portaria 971/MS/GM, de 15/5/2012, vigente à época, que dispõe sobre o Programa Farmácia Popular do Brasil.
De acordo com o Relatório de Auditoria nº 15488 e seus anexos (peça 8, 9 e 11) , foram constatadas irregularidades que representavam R$ 138.686,94, à época. 
De acordo com as constatações do Denasus, o estabelecimento comercial executou as seguintes ações do Programa Farmácia Popular do Brasil em desacordo com as normas estabelecidas pelo Ministério da Saúde (peça 8) :
a) não apresentou notas fiscais que comprovam as aquisições dos medicamentos e/ou correlatos dispensados pelo Programa Farmácia Popular do Brasil, no valor original de R$ 138.427,98;
b) registrou dispensação de medicamentos do PFPB utilizando CPF/nome de pessoas falecidas, no valor original de R$ 258,96;
O detalhamento do débito realizado pelo Denasus consta da peça 8, p. 19-25 e peça 9. 
Diante das constatações, o Denasus deu oportunidade de defesa aos responsáveis, em obediência aos princípios constitucionais que asseguram o direito ao contraditório e à ampla defesa, como demonstram as notificações expedidas em 5/6/2015, 3/8/2015 (peça 7, p. 1-6) . Em que pese tal fato, a defesa não foi apresentada.
	Superada a fase de defesa administrativa, foram emitidas notificações de cobrança pela Secretaria Executiva do FNS aos responsáveis, em ofícios emitidos em 8/8/2016 e 24/8/2017 (peça 7, p. 7-15) . Constam dos autos os avisos que comprovam o recebimento das comunicações (peça 1) .
Assim, o motivo que levou à instauração da presente Tomada de Contas Especial está materializado por prejuízo causado pelo referido estabelecimento comercial ao Programa Farmácia Popular do Brasil, no valor histórico de R$ 138.686,94, no período compreendido entre 31/8/2011 a 27/3/2012, tendo em vista irregularidades que contrariaram as normas vigentes à época, especialmente a Portaria 971/GM/MS de 15/5/2012, frente às constatações apontadas no Relatório de Auditoria nº 15488 do Denasus (peça 8, 9 e 11) e consolidadas na Matriz de Responsabilização acostada pelo órgão instaurador (peça 6) .
Com base no Relatório de Auditoria do Denasus e com fundamento na IN/TCU 71/2012, alterada pela IN/TCU 76/2016 e DN/TCU 155/2016, o Fundo Nacional de Saúde autorizou a instauração de Tomada de Contas Especial (peça 4) .
O Relatório Completo do Tomador de Contas Especial nº 271/2017 (peça 13) registra a apuração de fatos, a quantificação do dano, bem como a identificação dos responsáveis, nos termos do art. 2º da IN TCU 71/2012.
Registra, ainda, que foi dada oportunidade de defesa aos responsáveis, conforme as notificações relacionadas no item “V” do relatório do tomador de contas, expedidas visando a regularização das contas e o ressarcimento do dano (peça 13, p. 5-6) . Conforme item “VI” do mesmo relatório, os responsáveis não apresentaram justificativas após a emissão do Relatório de Auditoria (peça 13) . 
Por fim, o tomador de contas concluiu pela responsabilização da empresa Drogaria M L Limitada, solidariamente à Sra. Maria de Fátima Maia e à Sra. Maria Apparecida Maia, quantificando-se o débito no valor de R$ 224.792,76, atualizado em 11/12/2017 (peça 13) . A inscrição em conta de responsabilidade, no SIAFI, foi efetuada mediante a Nota de Lançamento de Sistema nº 2017NS079832, de 11/12/2017 (peça 5, p. 1) .
Uma vez concluída a TCE no âmbito do Fundo Nacional de Saúde, foi remetida ao Ministério da Transparência e Controladoria-Geral da União, o qual emitiu o 	Relatório de Auditoria nº 901/2018 do Controle Interno (peça 14) , em que se retrata as mesmas questões relatadas no Relatório de Tomada de Contas Especial. 
Diante disso, a Secretaria de Controle Interno certificou a irregularidade das contas (peça 15) , acompanhado do parecer do dirigente do órgão de controle interno (peça 16) , tendo o Ministro de Estado da Saúde, Sr. Gilberto Occhi, registrado o conhecimento das conclusões daquele órgão de controle interno (peça 17) . 
Autuada no TCU em 28/10/2018, foi realizada Instrução Preliminar com proposta de citação (peça 18) da Sra. Maria de Fátima Maia (CPF XXX.003.186-XX) , a qual obteve parecer favorável da Subunidade (peça 19) e Unidade (peça 20) .
A responsável foi citada por meio do ofício 0839/2019-TCU/Secex-TCE, de 26/2/2019 (peça 25) , e tomou ciência no dia 26/3/2019, conforme AR constante da peça 26. 
No dia 12/4/2019 a responsável juntou procuração outorgando à Sra. Rosana Elizabeth Monteiro Brito (OAB/MG 173.213) poderes para representá-la (peça 27) .
Por fim, também no dia 12/4/2019, a responsável, por meio de sua advogada, apresentou, intempestivamente (2 dias de atraso) , suas alegações de defesa (peça 28) .
ANÁLISE DOS PRESSUPOSTOS DE PROCEDIBILIDADE DA IN/TCU 71/2012
Prejuízo ao Contraditório e Ampla Defesa
Verifica-se que não há prejuízo ao contraditório e à ampla defesa, uma vez que não houve o transcurso de mais de dez anos desde o fato gerador sem que tenha havido a notificação dos responsáveis pela autoridade administrativa federal competente (art. 6º, inciso II, c/c art. 19 da IN/TCU 71/2012, modificada pela IN/TCU 76/2016) , pois os recursos transferidos e as despesas impugnadas referem-se aos exercícios de 2011 e 2012, e os responsáveis foram notificados sobre as irregularidades pela autoridade administrativa competente, conforme descrito no Relatório Completo do Tomador de Contas Especial nº 271/2017 (peça 13) .
Valor de Constituição da TCE
Verifica-se, também, que o valor atualizado do débito apurado (sem juros) em 1/1/2017 é de R$ 195.367,29, portanto superior ao limite mínimo de R$ 100.000,00, na forma estabelecida conforme os arts. 6º, inciso I, e 19 da IN/TCU 71/2012, modificada pela IN/TCU 76/2016.
VERIFICAÇÃO DA EXISTÊNCIA DE OUTROS DÉBITOS
	Em atenção ao comando contido no item 9.4 do Acórdão 1772/2017-TCU-Plenário, de relatoria do Exmo. Ministro-Substituto Augusto Sherman Cavalcanti, e em atendimento ao disposto no art. 6º, § 1º, da Instrução Normativa TCU 71/2012, informa-se que não foi constatada a existência de outros débitos imputáveis aos responsáveis arrolados nestes autos em demais processos em tramitação no Tribunal. 
EXAME TÉCNICO
Esgotamento da via administrativa do Ministério da Saúde para ressarcimento do dano
	Preliminarmente, oportuno consignar que, nos termos do art. 23, § 1º, do Decreto 7.827/2012, que regulamenta a Lei Complementar 141/2012, e item 9.3.5.2 do Acórdão 1072/2017-TCU-Plenário (Relator Min. Bruno Dantas) , foram esgotadas, na via administrativa de controle interno do Ministério da Saúde, as medidas para ressarcimento do dano, conforme notificações aos responsáveis constantes da peças 7, bem como informa também o Relatório Completo do Tomador de Contas nº 271/2017 (peça 13, p. 5-6) .
Caracterização das irregularidades geradoras do dano ao erário
Extrai-se da situação sintetizada na seção “histórico” desta instrução que o tomador de contas identificou como ilícito gerador do dano as seguintes irregularidades:
Ocorrência 1: falta de apresentação de notas fiscais comprovando as aquisições dos medicamentos e/ou correlatos dispensados pelo Programa Farmácia Popular do Brasil;
Valor histórico: R$ 138.427,98;
Dispositivos violados: § 2º do art. 27, art. 43 e inciso I do art. 44 da PT/GM/MS nº 184, de 3/2/2011, vigente à época das dispensações;
Responsáveis: Empresa Drogaria M L Limitada e Sra. Maria de Fátima Maia, na condição de sócia-administradora da referida sociedade empresária;
Condutas: deixar de apresentar as notas fiscais comprovando a aquisição de medicamentos dispensados no âmbito do Programa Farmácia Popular do Brasil;
Evidência: constatações nº 375343, 375344, 375347, 375350, 375352, 375355, 375357 e 375358 (peça 8, p. 5-9) .
 Ocorrência 2: registro de dispensação de medicamentos do PFPB utilizando CPF/nome de pessoas falecidas;
Valor histórico: R$ 258,96;
Dispositivos violados: arts. 25, 26 e 27 da PT/GM/MS n° 184, de 03/02/2011, vigente à época das dispensações;
Responsáveis: Empresa Drogaria M L Limitada e Sra. Maria de Fátima Maia, na condição de sócia-administradora da referida sociedade empresária;
Condutas: dispensar medicamento em nome/CPF de pessoas falecidas;
Evidência: constatação nº 375360 (peça 8, p. 10) .
Ressalte-se que, na lista das ocorrências acima, os sócios não administradores foram excluídos da relação de responsáveis.
Conforme discorrido a seguir no tópico desta peça instrutória intitulado “Responsabilização da Pessoa Física dos Empresários Individuais, Sócios e Dirigentes dos Estabelecimentos Comerciais e Individualização das Condutas”, está devidamente caracterizada a responsabilidade de cada pessoa, física e jurídica, incluída na relação de responsáveis desta tomada de contas especial, tendo em vista a natureza jurídica da farmácia ou drogaria, bem como o papel que as pessoas físicas exerciam  à frente do negócio.
Responsabilização da Pessoa Física dos Empresários Individuais, Sócios e Dirigentes dos Estabelecimentos Comerciais e Individualização das Condutas
	Em pesquisa à base de dados de Acórdãos do TCU, localiza-se três processos julgados referentes ao Programa Farmácia Popular do Brasil que já tiveram acórdãos publicados, os TCs Processo 002.874/2014-8, Processo 003.274/2013-6 e Processo 030.027/2017-9. Em todos esses processos foi considerada a responsabilização solidária do representante legal e da empresa, não se vislumbrando motivo para entendimento diverso.
Em raciocínio convergente, embora não se veja de pronto no arcabouço jurídico estabelecido para o Programa Farmácia Popular do Brasil, condições inequívocas para o enquadramento in totum na Súmula TCU 286, quando a pessoa jurídica de direito privado responde solidariamente com seus administradores pelos danos causados ao erário na aplicação desses recursos, entende-se cabível invocar aquele entendimento considerando uma situação fática e continuada, amparada em seguidas portarias e concertações com as farmácias participantes, caracterizando uma ação pública, com recursos públicos a elas transferidos.
Em julgado mais recente (Acórdão 5259/2018-TCU-1ª Câmara, relator Ministro Vital do Rêgo, proferido no TC Processo 030.027/2017-9) , os posicionamentos da unidade técnica, do Ministério Público junto ao TCU e do Relator foram uníssonos por considerar o caráter convenial conferido às avenças firmadas com farmácias e drogarias privadas pelo Programa Farmácia Popular do Brasil, o que corrobora a citação da pessoa jurídica em solidariedade com a pessoa física dos seus administradores. Cita-se trecho do Voto condutor do referido Acórdão:
Com relação à matéria de fato, como bem ressaltou o MPTCU, a norma que instituiu o PFPB (art. 2º, inciso II, da Portaria 184/2011, sucedido pelo art. 2º, inciso II, Portaria 111/2016) atribuiu ao programa, expressamente, a natureza de convênio, por meio do qual é outorgado ao particular (farmácia ou drogaria integrante da rede privada) a gestão de recursos públicos. Assim, ao assumir voluntariamente o múnus público de gestão de recursos do PFPB, o particular se submete à obrigação de prestar contas, conforme disposto no artigo 70, parágrafo único, da Constituição, e, eventual responsabilização em caso mau uso dos recursos geridos, consoante dispõe o artigo 71, inciso II, da CF/1988.
Nesse contexto, compartilho o entendimento do MPTCU, no sentido de que, ao se considerar a gestão de recursos públicos no âmbito de uma pessoa jurídica de direito privado, as decisões das pessoas naturais administradoras dessa pessoa jurídica determinam a destinação a ser dada àqueles recursos públicos. Isso faz com que, além da pessoa jurídica, também seus administradores sejam obrigados, pessoalmente, a comprovar a regular aplicação dos recursos públicos submetidos às suas decisões, a exemplo do que deliberou esta Corte no Acórdão 8969/2016-TCU-Segunda Câmara (Rel. Min. Raimundo Carreiro) .
Tal entendimento se aplica integralmente nos casos em que o estabelecimento comercial farmacêutico é uma sociedade por quotas de responsabilidade limitada (Ltda.) , devendo ser chamados aos autos a pessoa jurídica em solidariedade com a (s) pessoa (s) física (s) do (s) sócio (s) -administrador (es) , com suas responsabilidades restritas aos períodos de administração, bem como nos casos de empresa individual de responsabilidade limitada (Eireli) , chamando essa pessoa jurídica em solidariedade com a pessoa física do dirigente.
Há também os casos de farmácias e drogarias estabelecidas sob a natureza jurídica de empresário individual, onde a pessoa física (empresário) responde por todos os atos, fatos, direitos e obrigações decorrentes da atividade empresarial desempenhada, inclusive com seu patrimônio pessoal. Nesse caso não há personalidade jurídica de direito privado. Os empresários individuais se equiparam a pessoa jurídica apenas para fins fiscais, nos termos do art. 2º do Decreto-Lei 1.706, de 23 de outubro de 1979.
	Nesses casos, não há que se falar da aplicação da Súmula 286-TCU, tampouco da desconsideração da personalidade jurídica, pois está claro que não há pessoa jurídica nessa relação, bastando então constar da relação de responsáveis dos autos a pessoa física do empresário individual. 
Nesse sentido já se manifestou esta Corte de Contas, no Acórdão 2737/2013-TCU-Plenário, da relatoria do Min. Augusto Sherman Cavalcanti:
	14. Como consta da manifestação do Secretário da Serur, o empresário é pessoa física, titular da empresa, e, no caso de empresário individual não há personalidade jurídica diversa,“logo, não há que se falar em pessoa jurídica, mas, apenas, em pessoa física.”
				15. Nesse sentido, conforme consignado nos Acórdão 1563/2012-TCU-Plenário, 1870/2010 – Primeira Câmara e 615/2008 – Segunda Câmara, a empresa individual não tem personalidade diversa e separada do titular, constituindo uma única pessoa e um único patrimônio.
O caso concreto tratado nesta TCE envolve a empresa Drogaria M L Limitada, CNPJ 20.581.096/0001-36, constituída sob a natureza jurídica de sociedade por quotas de responsabilidade limitada. Em consulta ao sistema de Cadastro Nacional de Pessoa Jurídica da Receita Federal do Brasil, constata-se, no entanto, que sua situação cadastral se encontra como “baixada”, liquidada de maneira voluntária. Presume-se que a dissolução da sociedade empresária se deu de forma regular, uma vez que foi devidamente comunicado à Receita Federal do Brasil. 
Assim, uma vez liquidada regularmente, cabe responsabilizar neste processo unicamente os sócios-administradores, não pela aplicação do instituto da desconsideração da personalidade jurídica ou da Súmula 286, mas por razões iguais a que se a sociedade estivesse em atividade.
Dessa forma, foi citada apenas a sócia-administradora da empresa Drogaria M L Limitada, CNPJ 20.581.096/0001-36, constante do quadro societário à época das ocorrências, já que a empresa está extinta, se tratando, no caso em tela, da Sra. Maria de Fátima Maia, CPF XXX.003.186-XX, cujo período como administradora foi de 24/4/1985 a 25/3/2014.
Considerando os ilícitos acima identificados, a imputação de responsabilidade atende aos pressupostos estabelecidos na jurisprudência desta Corte de Contas. Com efeito, há elementos para individualizar as condutas, o nexo de causalidade entre estas e as irregularidades geradoras do dano e está caracterizada a atuação, no mínimo culposa, dos responsáveis, conforme resumido na matriz de responsabilização anexa a esta instrução e demonstrado na descrição das ocorrências listadas no tópico retro “Caracterização das Irregularidades Geradoras do Dano ao Erário”.
 Em primeira análise, portanto, encontram-se elementos probatórios nos autos que autorizam a responsabilização da Sra. Maria de Fátima Maia, CPF XXX.003.186-XX, na condição de sócia-administradora da empresa Drogaria M L Limitada, CNPJ 20.581.096/0001-36. 
Na seara do Direito Financeiro, é cediço que cabe ao responsável demonstrar, por meio da documentação exigida nos normativos do PFPB, a boa e regular aplicação dos recursos públicos federais geridos no âmbito do referido programa, ainda que tais recursos financeiros lhes tenham sido repassados posteriormente à dispensação dos medicamentos, pois fora feito com base nas informações prestadas pelo estabelecimento comercial farmacêutico à luz das exigências previamente estabelecidas e aceitas pelo ente privado. Cabia à responsável comprovar, por meio de documentos hábeis (notas fiscais de entrada, receitas médicas, cupons vinculados, cupons fiscais etc) , que as dispensações de medicamentos respeitaram os normativos do programa.
Verificação do Prazo de Prescrição da Pretensão Punitiva
Observa-se não ter ocorrido a prescrição da pretensão punitiva por parte do TCU que, nos termos do entendimento firmado no Acórdão 1441/2016-TCU-Plenário (Rel. Ministro Benjamin Zymler) , subordina-se ao prazo geral de prescrição indicado no art. 205 do Código Civil, qual seja, dez anos contados a partir da data de ocorrência da irregularidade sancionada, nos termos do art. 189 do Código Civil. As irregularidades discutidas nesta TCE ocorreram nos exercícios de 2011 e 2012, portanto há menos de 10 anos. O prazo foi interrompido no dia 23/2/2019, data em que foi autorizada a citação da responsável (peça 24) .
Citação
Em cumprimento ao Despacho do Secretário da SecexTCE (peça 20) , foi promovida a citação da Sra. Maria de Fátima Maia (CPF XXX.003.186-XX) , por meio do ofício 0839/2019-TCU/Secex-TCE, de 26/2/2019 (peça 25) , tendo ela tomado ciência no dia 26/3/2019, conforme AR constante da peça 26. 
No dia 12/4/2019, a responsável juntou procuração outorgando à Sra. Rosana Elizabeth Monteiro Brito (OAB/MG 173.213) poderes para representá-la (peça 27) , bem como, de forma intempestiva (2 dias de atraso) , apresentou suas alegações de defesa (peça 28) .
Alegações de defesa
A responsável alega que: 
por possuir à época duas farmácias e um laboratório de análises clínicas, não exercia com rigor a fiscalização nos trabalhos das farmácias de sua propriedade; 
não tinha conhecimento das irregularidades com relação ao Programa da Farmácia Popular na Drogaria ML Limitada, até ser notificada pelo Ministério da Saúde, Ofício Sistema n° 006658/MS/SE/FNS, em data de 25/08/2016;
em relação à divergência entre as notas fiscais de entrada e as notas fiscais de saída de medicamentos que foi apontada na auditoria do Ministério da Saúde, esclarece que, como tinha 2 farmácias à época, era comum a transferência de medicamentos entre as farmácias para atender aos clientes, sem que tivesse sido feita a transferência contábil. Reconhece que isso era um erro, já que pode dificultar a comprovação da regularidade das entradas e saídas de medicamentos, reafirmando, no entanto, que não houve fraude na aquisição ou distribuição dos medicamentos pelo PFPB;
notificada da auditoria, enviou cópias das notas fiscais para o Ministério da Saúde, que após, notificou-a do débito apurado, e se dispõe a ressarcir o prejuízo;
em relação ao fornecimento de medicamentos com o uso de CPF de pessoas falecidas, não tinha conhecimento dos fatos, e acredita que isso possa ter ocorrido no atendimento dado pelos seus funcionários, pois estes recebiam por comissão, e talvez por isso, não tivessem as cautelas devidas para exigir a presença do próprio paciente cujo nome constava da receita médica, e aceitavam a apresentação de xerox do documento pessoal do paciente;
Por fim, a responsável solicita o parcelamento do débito apurado, no valor de R$ 209.332,14, em 36 vezes.
Análise
Conforme afirmado em suas alegações de defesa e corroborado por meio de consulta à base da Receita Federal (peça 29) , a Sra. Maria de Fátima Maia (CPF XXX.003.186-XX) possuía, no período em que foram apuradas as irregularidades, duas drogarias e um laboratório de análises, nos quais constava como sócia administradora. Tal fato, no entanto, não a exime do dever de ressarcir os cofres do Fundo Nacional de Saúde, já que não foi possível comprovar a aquisição de medicamentos dispensados no âmbito do Programa Farmácia Popular do Brasil.
Quanto à dispensação de medicamentos do PFPB utilizando CPF/nome de pessoas falecidas, isso pode, de fato, ter ocorrido pela ausência de cautela dos funcionários, já que de baixa materialidade, no valor de R$ 258,96. Tal fato, contudo, é irregular e também não a exime do dever de ressarcir os cofres do Fundo Nacional de Saúde, já que violou os arts. 25, 26 e 27 da PT/GM/MS n° 184, de 03/02/2011, vigente à época das dispensações.
Por fim, o parcelamento do débito em até 36 vezes poderá ser autorizado, conforme art. 26, da Lei 8.443/1992 c/c o art. 217, do Regimento Interno do TCU. No entanto, tendo em vista que os elementos carreados aos autos e o teor das alegações de defesa não lograram demonstrar a boa-fé da responsável, deverá o débito ser atualizado monetariamente e acrescido dos juros de mora, conforme art. 202, § 1º do Regimento Interno do TCU.
Culpabilidade
No âmbito do TCU, é considerado de boa-fé o responsável que, embora tenha concorrido para o dano ao erário ou outra irregularidade, seguiu as normas pertinentes, os preceitos e os princípios do direito. A análise, portanto, é feita sob o ponto de vista objetivo, sem que seja necessária a comprovação de má-fé (dolo) , mas apenas da ausência de boa-fé objetiva (Acórdão 7936/2018-TCU-Segunda Câmara, rel. Min. Augusto Sherman) .
É razoável afirmar a responsáveis ter consciência da ilicitude dos atos que praticaram, sendo-lhes exigível conduta diversa, tendo em vista a clareza dos normativos a que estavam vinculados na gestão do PFPB e que foram violados. Dessa forma, diante dos elementos carreados aos autos, não é possível afirmar a existência de boa-fé da responsável.
CONCLUSÃO
	Em face da análise promovida nos itens 43 a 52 da seção “Exame Técnico”, propõe-se rejeitar as alegações de defesa apresentadas pela Sra. Maria de Fátima Maia (CPF XXX.003.186-XX) , uma vez que não foram suficientes para sanear as irregularidades a ela atribuídas.
Ademais, inexistem nos autos elementos que demonstrem sua boa-fé ou a ocorrência de outros excludentes de culpabilidade, conforme exposto nos itens 53 e 54. Desse modo, suas contas devem, desde logo, ser julgadas irregulares, nos termos do art. 202, § 6º, do Regimento Interno/TCU, procedendo-se à sua condenação em débito e à aplicação da multa prevista no art. 57 da Lei 8.443/1992.
PROPOSTA DE ENCAMINHAMENTO
Diante do exposto, submetem-se os autos à consideração superior, propondo: 
com fundamento nos arts. 1º, inciso I, 16, inciso III, alínea “c” da Lei 8.443/1992 c/c os arts. 19 e 23, inciso III, da mesma Lei, e com arts. 1º, inciso I, 209, inciso IV, 210 e 214, inciso III, do Regimento Interno, que sejam julgadas irregulares as contas da Sra. Maria de Fátima Maia (CPF XXX.003.186-XX) e condená-la ao pagamento das quantias a seguir especificadas, com a fixação do prazo de quinze dias, a contar das notificações, para comprovar, perante o Tribunal (art. 214, inciso III, alínea “a”, do Regimento Interno) , o recolhimento das dívidas aos cofres do Fundo Nacional de Saúde, atualizadas monetariamente e acrescidas dos juros de mora, calculados a partir das datas discriminadas, até a data dos recolhimentos, na forma prevista na legislação em vigor, abatendo-se, na oportunidade, os valores já ressarcidos:
	Data
	Valor histórico (em reais) 

	31/08/2011
	                         8.411,88

	28/09/2011
	                      14.887,35 

	28/09/2011
	                                 2,40 

	18/11/2011
	                      16.915,17 

	09/12/2011
	                      22.864,77 

	09/12/2011
	                               74,64 

	30/12/2011
	                      27.931,71 

	30/12/2011
	                              73,44 

	08/02/2012
	                      20.482,47 

	08/02/2012
	                               72,48 

	14/03/2012
	                               31,20 

	14/03/2012
	                      18.426,42

	27/03/2012
	                         8.508,21

	27/03/2012
	                                 4,80 

	Total
	138.686,94

b) aplicar à Sra. Maria de Fátima Maia (CPF XXX.003.186-XX) a multa prevista no art. 57 da Lei 8.443/1992 c/c o art. 267 do Regimento Interno, com a fixação do prazo de quinze dias, a contar das notificações, para comprovar, perante o Tribunal (art. 214, inciso III, alínea “a”, do Regimento Interno) , o recolhimento das dívidas aos cofres do Tesouro Nacional, atualizadas monetariamente desde a data do acórdão até a dos efetivos recolhimentos, se forem pagas após o vencimento, na forma da legislação em vigor;
c) autorizar, desde logo, nos termos do art. 28, inciso II, da Lei 8.443/1992, a cobrança judicial das dívidas, caso não atendidas as notificações;
d) autorizar, conforme solicitado nas alegações de defesa, e com fundamento no art. 26, da Lei 8.443/1992 c/c o art. 217, do Regimento Interno do TCU, o parcelamento das dívidas em até 36 parcelas, devendo incidir, sobre cada uma, os encargos legais devidos, sem prejuízo de alertá-los de que, caso optem por essa forma de pagamento, a falta de comprovação do recolhimento de qualquer parcela implicará o vencimento antecipado do saldo devedor, nos termos do art. 26, parágrafo único, e 59, da Lei 8.443/1992 c/c o art. 217, § 2º, do Regimento Interno do TCU;
e) encaminhar cópia da deliberação ao Procurador-Chefe da Procuradoria da República em Minas Gerais, nos termos do § 3º do art. 16 da Lei 8.443/1992 c/c o § 7º do art. 209 do Regimento Interno do TCU, para adoção das medidas cabíveis; e comunicar-lhe que o relatório e o voto que a fundamentarem podem ser acessados por meio do endereço eletrônico www.tcu.gov.br/acordaos e que, caso haja interesse, o Tribunal pode enviar-lhe cópia desses documentos sem qualquer custo.
É o relatório.

Rosana Elizabeth Monteiro Brito (OAB/MG 173.213).

Procurador Sergio Ricardo Costa Caribé.

TOMADA DE CONTAS ESPECIAL. IRREGULARIDADES NO ÂMBITO DA EXECUÇÃO DO PROGRAMA FARMÁCIA POPULAR DO BRASIL. FALTA DE APRESENTAÇÃO DE NOTAS FISCAIS. DISPENSAÇÃO DE MEDICAMENTOS A PESSOAS FALECIDAS. CITAÇÃO. REJEIÇÃO DAS ALEGAÇÕES DE DEFESA. DÉBITO. MULTA.

TOMADA DE CONTAS ESPECIAL (TCE)

Secretaria de Controle Externo de Tomada de Contas Especial (SecexTCE).

Em análise, tomada de contas especial (TCE) instaurada pelo Fundo Nacional de Saúde/Ministério da Saúde (FNS/MS) em desfavor da Drogaria M. L. Ltda., solidariamente com as Sras. Maria de Fátima Maia e Maria Apparecida Maia, sócias da referida sociedade empresária, em decorrência da aplicação irregular de recursos do Sistema Único de Saúde (SUS) no âmbito do Programa Farmácia Popular do Brasil – Aqui Tem Farmácia Popular (PFPB) , abrangendo o período de 31/8/2011 a 27/3/2012. 
As ocorrências que ensejaram a reprovação das presentes contas especiais foram identificadas a partir de fiscalização realizada pelo Departamento Nacional de Auditoria do SUS (Denasus) , em maio de 2015, e encontram-se consignadas no Relatório de Auditoria 15488 (peças 8 e 9) . 
As aludidas irregularidades representaram débito no montante de R$ 138.686,94 e referiram-se, em síntese: i) à ausência de apresentação de notas fiscais que comprovassem as aquisições dos medicamentos e/ou correlatos dispensados pelo Programa Farmácia Popular do Brasil, no valor original de R$ 138.427,98; b) ao registro de dispensação de medicamentos utilizando CPF/nome de pessoas falecidas, no valor original de R$ 258,96.
No âmbito do TCU, a Secex-TCE, em seu exame inicial, verificou que a pessoa jurídica envolvida encontrava-se “baixada” (liquidada de modo voluntário) no Cadastro Nacional de Pessoa Jurídica da Receita Federal. Sendo assim, apresentou proposta no sentido de citação exclusiva da Sra. Maria de Fátima Maia, única sócia-administradora da Drogaria M L Ltda. à época das ocorrências. 
A unidade técnica, ao examinar a defesa da Sra. Maria de Fátima, entendeu que os argumentos apresentados foram insuficientes para elidir as ocorrências apontadas e, desse modo, propugnou julgar irregulares as contas da responsável, imputando-lhe débito e multa (peça 30 a 32) , posição corroborada pelo Ministério Público junto ao TCU (peça 33) . 
Manifesto minha concordância com os pareceres prévios, razão pela qual incorporo os argumentos neles expendidos em minhas razões de decidir, sem prejuízo de enfatizar os pontos que entendo pertinentes ao deslinde do processo. 
Com relação à defesa apresentada, verifico que os argumentos aduzidos pela Sra. Maria de Fátima Maia, em suma, buscam demonstrar que as irregularidades derivaram de descontrole na gestão dos estoques de suas farmácias, da ausência de registros contábeis e da falta de fiscalização sobre as atividades de seus subordinados. 
De acordo com a responsável, no que concerne à divergência entre as notas fiscais de entrada e as notas fiscais de saída de medicamentos, como tinha duas farmácias à época, era uma prática comum, para atender aos clientes, a transferência de medicamentos entre as farmácias, sem que fossem realizadas as transferências contábeis. Reconhece que isso constituía um erro, uma vez que dificultava a comprovação da regularidade das entradas e saídas de medicamentos, mas reafirma que não houve fraude na aquisição ou distribuição dos medicamentos pelo programa. 
Já com relação ao fornecimento de medicamentos com o uso de CPF de pessoas falecidas, afirma que não tinha conhecimento dos fatos, mas acredita que isso possa ter ocorrido no atendimento dado pelos seus funcionários, que recebiam por comissão e talvez, por isso, não dedicassem os devidos cuidados no momento da operação.
Sinaliza que, até ser notificada pelo Ministério da Saúde, não tinha conhecimento das irregularidades.
Por fim, a responsável reconhece as falhas ocorridas e declara estar disposta a promover o ressarcimento do prejuízo, motivo pelo qual, ao final de sua peça de defesa, requer que o pagamento do débito seja parcelado (peça 28, p. 3) . 
Dessa forma, face à inexistência nos autos de documentos que afastem as irregularidades apontadas e diante da inexistência de elementos que demonstrem a boa-fé ou a ocorrência de outros excludentes de culpabilidade da responsável, manifesto-me, em linha com a unidade técnica e com o MTCU, no sentido de propor o julgamento pela irregularidade das contas da Sra. Maria de Fátima Maia, condenando-a em débito e aplicando-lhe a multa prevista no art. 57 da Lei 8.443/92, sem prejuízo de que sejam autorizados o pagamento da dívida em até 36 parcelas.
Não está caracterizada nos autos a prescrição da pretensão punitiva deste Tribunal, motivo pelo qual propus a aplicação da multa supramencionada. As irregularidades discutidas nestes autos ocorreram nos exercícios de 2011 e 2012 e o ato que determinou a citação foi expedido em 23/2/2019 (peça 24) , antes, portanto, do interregno de dez anos previsto no art. 205 do Código Civil, utilizado subsidiariamente por este Tribunal, conforme Acórdão 1441/2016-TCU-Plenário.
Ante o exposto, VOTO pela adoção da minuta de acórdão que trago à consideração deste colegiado.
TCU, Sala das Sessões Ministro Luciano Brandão Alves de Souza, em 8 de outubro de 2019.
Ministro VITAL DO RÊGO 
Relator